臺灣臺中地方法院民事判決　九十四年度保險小上字第一號
　　上　訴　人　三商美邦人壽保險股份有限公司
　　法定代理人　陳翔立
　　送達代收人　廖銑湧
　　被上訴人　　甲○○
右當事人間請求給付保險金事件，上訴人對於中華民國九十三年十二月二十四日本院
台中簡易庭九十三年度中保險小更字第一號第一審小額民事判決提起上訴，本院判決
如左：
    主      文
上訴駁回。
第二審訴訟費用新台幣壹仟伍佰元由上訴人負擔。
    理      由
一、按對於小額程序之第一審判決上訴，非以其違背法令為理由，不得為之，民事訴
    訟法第四百三十六條之二十四定有明文。而依同法第四百三十六條之三十二第二
    項準用同法第四百六十八條及第四百六十九條第一款至第五款規定，判決不適用
    法規或適用不當者，為違背法令；判決有同法第四百六十九條第一款至第五款所
    列情形之一者，為當然違背法令。是當事人提起上訴，如依民事訴訟法第四百三
    十六條之三十二第二項準用同法第四百六十八條規定，以小額程序判決有不適用
    法規或適用法規不當為理由時，其上訴狀或理由書應有具體之指摘，並揭示該法
    規之條項或其內容。若係成文法以外之法則，應揭示該法則之旨趣。倘為司法院
    解釋或本院之判例，則應揭示該判解之字號或其內容。如依同法第四百三十六條
    之三十二準用同法第四百六十九條第一款至第五款所列情形之一為理由時，其上
    訴狀或理由書，應揭示合於各該條款之事實。上訴狀或理由書如未依此項方法表
    明，或其所表明者，顯與上開法條規定之情形不相合時，即難認為已對小額程序
    第一審判決之違背法令有具體之指摘，其上訴自難認為合法，最高法院七十一年
    台上字第三一四號判例可資參照。又小額程序之第二審判決，依上訴人意旨足認
    上訴為無理由者，得不經言詞辯論為之，民事訴訟法第四百三十六條之二十九條
    第二款亦定有明文。
二、上訴意旨略以：原審判決認定「系爭全家福住院醫療保險附約（下稱本契約）手
    術類別及每日住院保險金額倍數表（下稱手術倍數表）之『其他手術』項應屬一
    概括規定，『人工血管放置術』自應歸類為其他手術類別，又指出其他手術類別
    區分為『頭顱切開術、胸廓切開術、腹部切開術、腫瘤根治放射手術』，並給付
    不同倍數之手術保險金，足認上訴人於推出本契約及制定手術倍數表時，確未臻
    周詳而有疏失，該疏失顯可歸責於上訴人之事由，故應以有利於被保險人之解釋
    ，判決上訴人應以該類別最高倍數二十倍給付保險金」而為判決，所持理由係以
    保險法第五十四條第二項及消費者保護法第十一條第二項之規定為由，然：
    (一)所謂「其他手術」，雖屬一概括規定之概念，惟依本契約手術倍數表體例觀之
      ，僅指「頭顱切開術、胸廓切開術、腹部切開術、腫瘤根治放射手術」四種；
      保險契約上所謂應給付之手術項目不必然與醫學上之手術項目範圍相同，而本
      契約「手術倍數表」確已明載各項手術項目及給付倍數，且無任何概括式之約
      定，足見本契約所得給付之手術項目僅限於手術倍數表內所載之手術名稱。又
      縱認「人工血管置入術」屬於手術，但因其非屬本契約手術倍數表內所列舉之
      手術項目，依照該表下方「註：被保險人之手術項目不同於本表所列項目時，
      以表內相當程度之手術費用決定其補償金額」之約定，惟證人即仁愛綜合醫院
      何耀燦醫師於原審到庭陳稱：「人工血管置入術」與本契約手術倍數表內之手
      術，皆無相當程度之手術項目為適用依據或得為比附援用；既無可供比照之相
      當程度手術項目，足見「人工血管置入術」確非屬本契約手術保險金應給付之
      項目。原審雖援引保險法第五十四條第二項、消費者保護法第十一條第二項之
      規定，為有利於被保險人之解釋，然未探求當事人之真意，於本契約條款及手
      術倍數表均無任何疑義下卻逕行擴張解釋，賦予上訴人公司契約上本無之給付
      義務，加重上訴人公司無法預期之額外負擔，顯有適用法規不當之違法。
    (二)又被上訴人於原審起訴時係以本契約手術倍數表第四項中主動脈、腔靜脈或冠
      狀動脈手術（經胸廓切開術或腹腔切開）為由，訴請上訴人給付該項手術保險
      金，惟證人何耀燦醫師已明確表示被上訴人所為之「人工血管置入術」與前開
      手術項目並不相同，亦與本契約手術倍數表內之手術均無相當程度之手術項目
      為適用依據或得為比附援用；是被上訴人於原審之請求並無契約上之依據，又
      未見其另行釋明請求依據，原審法院亦未對其闡明應予釋明之旨即逕行判決，
      顯有不當；再者，該醫師既已表明手術倍數表內之手術項目均與其不相當，則
      該四款手術倍數亦不應比照援用，在別無其他倍數約定下，原審逕以「其他手
      術類別中最高倍數二十倍給付」為由判決，顯屬自行創設契約所無之約定，況
      何以選擇二十倍，而非十倍，其顯有判決不備理由之違法。
    (三)聲明：(1)原判決不利於上訴人部份廢棄；(2)上開廢棄部分，被上訴人在第一審
      之訴駁回。
三、按小額訴訟程序，其訴訟程序之設計，欲使當事人就該小額訴訟事件能儘速定息
    紛爭，故求急速解決，而以二審終結，就該小額訴訟程序以第一審為事實審，第
    二審則為法律審。本件上訴人對於小額程序之第一審判決提起上訴，本院所應審
    究者，即在於原判決是否存有上訴人所具體指摘違背法令及適用法則不當情形。
    經查：
  (一)本件上訴人雖主張系爭契約所得給付之手術項目僅限於手術倍數表內所載之手術
    名稱，而「人工血管置入術」非屬該契約手術保險金應給付之項目，並認原審依
    保險法第五十四條第二項、消費者保護法第十一條第二項之規定，為有利於被保
    險人之解釋，顯有適用法規不當之違背法令等語。惟查，兩造間系爭保險契約第
    十四條第二項約定：「手術保險金：被保家庭成員有本契約第十二條約定之情事
    而須接受手術治療時，本公司另依『手術類別及每日住院保險金額倍數表』所載
    每日住院保險金額倍數給付手術保險金」，是兩造僅約定被上訴人家庭成員於保
    險契約有效期間內，因疾病或傷害，經醫師診斷必須住院而須接受手術治療時，
    上訴人即應依「手術類別及每日住院保險金額倍數表」給付手術保險金至明，而
    被上訴人進行之系爭「人工血管放置術」，係醫師透過麻醉將人工血管（Ｂａｒ
    ｄ　ｐｏｒｔ）植入人體皮下之手術，人工血管導管且與人體血管相連，業經被
    上訴人提出人工血管植入式注射座自我照顧手冊一份為證，且人工血管放置術確
    屬手術之一種，亦經證人即財團財團法人仁愛綜合醫院醫師何耀燦於原審（九十
    三年十一月十二日言詞辯論）審理時到庭結證屬實，足認「人工血管放置術」確
    屬醫事上之「手術」。又被上訴人於原審提出之「手術類別及每日住院保險金額
    倍數表」所列之手術類別，雖未將「人工血管放置術」明定為何種手術類別，惟
    該倍數表中既有「其他手術」類別，而所謂「其他手術」，係屬概括之規定之概
    念，參諸系爭保險契約係由上訴人所訂定之定型化契約，若上訴人於訂約之始即
    將「其他手術」限於「頭顱切開術、胸廓切開術、腹部切開術、腫瘤根治放射手
    術」四種，自應將該四種手術分別獨立項目，而非以「其他手術」之字眼概括之
    ，並於該「其他手術」項下以「頭顱切開術、胸廓切開術、腹部切開術、腫瘤根
    治放射手術」列舉之；再者，該保險契約之倍數表若欲排除其他手術之適用，亦
    應於倍數表之末明載「除上開手術外，其他手術均不包括在內」，以避免爭議。
    本件兩造就系爭「手術類別及每日住院保險金額倍數表」就「其他手術」項目之
    範圍既有爭執，自應探求兩造當事人之真意。而依保險法第五十四條第二項規定
    ：「保險契約之解釋，應探求契約當事人之真意，不得拘泥於所用之文字；如有
    疑義時，以作有利於被保險人之解釋為原則」，又依消費者保護法第十一條第二
    項規定：「定型化契約如有疑義，應為有利於消費者之解釋」，參以一般人對醫
    療保險上所謂之「手術」認知，除非有排除之明文約定，否則均認醫療上之手術
    ，均屬訂約投保之承保範圍及得請求保險金項目，況查上開倍數表並有「被保險
    人之手術項目不同於本表所列項目時，以表內相當程度之手術費用決定其補償金
    額」之文字，而本件系爭「人工血管放置術」既未於上開倍數表明示排除，該倍
    數表又有「其他手術」項目，依上開法條規定，自應有利於被保險人即被上訴人
    之解釋，即認「人工血管放置術」為上訴人「手術類別及每日住院保險金額倍數
    表」中之「其他手術類別」，應屬無誤。原審參酌卷內事證，認定「人工血管放
    置術」屬上開倍數表中「其他手術類別」，並說明得心證之理由，適用法規並無
    不當。
  (二)又上訴人意旨另以：原審逕以「其他手術類別中最高倍數二十倍給付」為由判決
    ，其顯有判決不備理由之違法云云，而指摘原判決有判決不備理由之違法。惟依
    民事訴訟法第四百三十六條之三十二第二項規定，於小額事件之上訴程序，僅準
    用同法第四百六十九條第一款至第五款之規定，同法第四百六十九條第六款判決
    不備理由或理由矛盾之規定，並不在準用之列，則此部分上訴意旨以原判決有判
    決不備理由之違法為上訴理由，自難認為合法。
四、綜上所述，足認原審判決並無違背法令之情形，上訴意旨指摘原審判決違背法令
    ，求予廢棄改判，顯無理由，應予駁回。又本件依上訴意旨，既足認上訴無理由
    ，爰不經言詞辯論而為判決，附此敘明。
五、依民事訴訟法第四百三十六條之三十二第一項準用同法第四百三十六條之十九第
    一項規定，第二審法院為訴訟費用之裁判時，應確定其訴訟費用額。本件第二審
    訴訟費用額爰確定如主文第二項所示金額。
六、據上論結，本件上訴為無理由，依民事訴訟法第四百三十六條之二十九第二款、
    第四百三十六條之三十二第一項、第二項、第四百四十九條第一項、第七十八條
    、第四百三十六條之十九第一項，判決如主文。
中　　　華　　　民　　　國　　九十四　　年　　　二　　　月　　二十五　　日
                                    臺灣臺中地方法院民事第三庭
~B審判長法官　張瑞蘭
~B法　　　官　羅永安
~B法　　　官　卓進仕
右為正本係照原本作成。
不得上訴。
中　　　華　　　民　　　國　　九十四　　年　　　二　　　月　　二十五　　日
~B法院書記官
